【裁判字號】    92,保險上易,6
【裁判日期】    921028
【裁判案由】    給付保險金
【裁判全文】
臺灣高等法院民事判決  九十二年度保險上易字第六號
    上  訴  人  甲○○
    訴訟代理人  陳文雄律師
    複 代理 人  康勝男律師
    被 上訴 人  國華人壽保險股份有限公司
    法定代理人  翁一銘
    訴訟代理人  陳能瑞
右當事人間請求給付保險金事件，上訴人對於中華民國九十二年一月二日台灣桃園地
方法院九十一年保險字第一一號第一審判決提起上訴，本院於九十二年十月十四日言
詞辯論終結，判決如左：
    主      文
上訴駁回。
第二審訴訟費用由上訴人負擔。
    事      實
甲、上訴人方面：
一、聲明：
（一）原判決廢棄。
（二）被上訴人應給付上訴人新台幣 (下同)一百零一萬元及自民國九十年八月一日
      起至清償日止按年息百分之十計算之利息。
二、陳述：除與原判決記載相同者，玆予引用外，補稱略以：
（一）被上訴人應就「空腸破裂」是由疾病所引起之有利於己之事實，負舉證責任：
      所謂意外事故，指只要非因內發病症所引起，即屬外力所致。是若證明是疾病
      所引起，即非意外。若不能證明是因疾病所引起，即屬外力，即屬意外事故，
      簡言之，此乃舉證責任之轉換。而若「空腸破裂」係由疾病所引起，則被上訴
      人即免於給付保險金，核屬有利於被上訴人事實，自應由被上訴人證明之。上
      訴人無須證明「空腸破裂」是外力所引起。若被上訴人不能證明謝春寶之「空
      腸破裂」是由於謝春寶本身疾病、內發因素所造成，即屬意外事故。
（二）本件空腸破裂非由疾病所引起，而係外力因素：
  １、被保險人謝春寶係因空腸破裂，而引起敗血症併休克而死亡的。空腸破裂，源
      於內在或外力因素均有可能，跌倒不一定會造成破孔，但若碰撞集中一點，是
      有可能造成，臨床上亦偶爾會發生吃飽飯後開車碰撞造成破孔，亦經證人李昇
      憲證述明確，而據李昇憲所述，謝春寶的敗血症與小腸破孔有關，而小腸破孔
      並非開刀當天新生的破孔，足證小腸破孔是之前生成的，而小腸破孔亦非消化
      到潰瘍造成，此外，參酌證人即壢新醫院醫師陳右緯所證，可知謝春寶生前就
      診，主要是因為腦中風之問題，別無其他疾病。雖謝春寶偶爾有便祕情形，那
      是因為謝春寶中風後行動不便，坐輪椅腸胃蠕動較少所造成。最重要的是「謝
      春寶的腸胃沒有那麼嚴重」以致於空腸破裂。故沒有事證顯示謝春寶之空腸破
      裂是由於疾病因素所引起的。是以，謝春寶之空腸破裂並非由疾病所引起，已
      可確定。
  ２、九十年二月十七日謝春寶確因頭部外傷而至壢新醫院就診，並告知醫師跌倒之
      事實，有門診診療單及證人陳右緯醫師結證屬實。而謝春寶在跌倒之前，並無
      任何異狀，身體狀況良好，尤其又沒有消化道潰瘍等疾病。跌倒、送醫之後的
      隔天（九十年二月十八日）睌上即出現雙手緊抱腹部，腹部疼痛之現象。跌倒
      至發病時隔不過二天，生前最後疼痛現象出現在腹部。在別無其他因素下，謝
      春寶之腹部疼痛是因為跌倒所致，乃一合理之推斷，是合乎經驗、論理法則之
      推斷，絕非憑空臆測。故跌倒造成小腸破孔應可確定。
三、證據：除援用原審之立證方法外，並聲請訊問證人陳右緯。
乙、被上訴人方面：
一、聲明：
（一）上訴駁回。
（二）如受不利判決，願供擔保請准免為假執行。
二、陳述：除與原判決記載相同者，玆予引用外，補稱略以：
（一）系爭傷害保險條款第五條第二項，係就意外傷害事故做一定義解釋，並非阻卻
      上訴人請求權利之權利障礙、權利消滅或權利排除規定，而本件既非消極確認
      之訴，上訴人自應就其請求之權利事實負有舉證責任，其所謂舉證責任轉換顯
      屬訛誤。
（二）依被保險人死亡證明書所載，直接死因為敗血症併休克。而敗血症乃指菌血症
      所引起的有感染臨床表現的病症，亦即細菌侵入血循環所形成感染的病症，而
      敗血性休克，乃微生物感染造成血管收縮導致組織缺氧，進一步即造成血管性
      虛脫、腎衰竭而死亡，故被保險人之死亡屬疾病所致。上訴人執外力造成小腸
      破孔之說，僅為眾多可能原因之一，既無直接有力證據以實其說，縱令被保險
      人曾有跌倒事實，其跌倒是否造成破孔亦無從得知，是其推論，要無證據力可
      言。
（三）被保險人於壢新醫院經診斷為病死時，上訴人對院方之詢問表示無意見，足見
      被保險人死亡前百病叢生，因以腸內破孔為辭，圖謀不法利益，顯有違民法第
      一百四十八條第二項之規定。
三、證據：除援用原審之立證方法外，補提默克診療手冊節本為證。
    理      由
一、上訴人起訴主張：其於九十年間投保被上訴人所辦「團體傷害保險」，上訴人及
    其配偶謝春寶均為被保險人，上訴人為受益人，保險期間自九十年一月八日起至
    九十一年一月八日止，如被保險人謝春寶因意外傷害事故致死，被上訴人應給付
    保險金一百萬元及醫療金一萬元。嗣謝春寶於九十年二月十六日中午在桃園縣大
    園鄉○○○路○段二二九號住家，從椅子上跌落，摔倒於地，經看護及家人於九
    十年二月十七日緊急送往壢新醫院治療，因敗血症及休克於九十年三月三日不治
    死亡。依謝春寶死亡證明書記載：「直接引起死亡之疾病或傷害」為「敗血症及
    休克」，先行原因則為「空腸破裂」。而造成謝春寶「空腸破裂」之原因，即為
    上開跌倒之意外，則依兩造簽訂之團體傷害保險條款第六條約定，被上訴人應給
    付身故保險金。上訴人於本件保險事故後，交齊證明文件，請求被上訴人給付保
    險金，詎被上訴人以謝春寶非屬意外死亡為由而拒絕給付，爰依保險法第三十四
    條之規定，請求被上訴人給付一百零一萬元及自九十年八月一日起至清償日止按
    年息百分之十計算之利息。
二、被上訴人則抗辯如左：
  (一)系爭保險性質為傷害保險，依保險法第一百三十一條規定及系爭保險契約第五
      條約定，須被保險人遭受意外傷害事故致殘廢或死亡，保險人始負給付保險金
      之責。依舉證責任分配之法則，主張權利之人應就權利發生之要件負舉證責任
      ，是本件上訴人自應就謝春寶所受之意外傷害事故負舉證責任。
  (二)依被保險人死亡證明書所載，直接死因為敗血症併休克之死亡，其病因既為細
      菌感染，被保險人之死亡屬疾病所致，並非意外事故所致，被上訴人自不負給
      付保險金之義務。而上訴人所執「外力造成小腸破孔」之說，僅為眾多可能原
      因之一，既無直接有力證據以實其說，縱令被保險人曾有跌倒事實，其跌倒是
      否造成破孔亦無從得知，是其推論要無證據力。
三、兩造不爭執之事實：
    上訴人於九十年間，投保被上訴人所辦「團體傷害保險」，上訴人及其配偶謝春
    寶均為被保險人，上訴人為受益人，保險期間自九十年一月八日起至九十一年一
    月八日止，如被保險人因意外傷害事故致死，就被保險人謝春寶部分，被上訴人
    應給付保險金一百萬元及傷害醫療金一萬元。嗣謝春寶於九十年二月十九日因休
    克送壢新醫院急救，經李昇憲醫師開刀治療，於九十年三月三日因空腸破裂導致
    敗血症併休克死亡等事實，為兩造所不爭執，並有團體傷害保險保險證、國華團
    體傷害保險條款、死亡證明書附卷可稽，自堪信為真實。
四、兩造之爭點及論斷：
    上訴人主張導致謝春寶空腸破裂之原因係其於九十年二月十六日在住家跌倒之意
    外事故，被上訴人自應給付身故保險金等語，為被上訴人否認，並以前揭情詞置
    辯。經查：
  (一)按民事訴訟如係由原告主張權利者，應先由原告負舉證之責，若原告先不能舉
      證，以證實自己主張之事實為真實，則被告就其抗辯事實即令不能舉證，或其
      所舉證據尚有疵累，亦應駁回原告之請求 (最高法院十七年上字第九一七號判
      例要旨參照)。本件國華團體傷害保險條款第五條及第六條分別約定：「被保
      險人於本契約有效期間內，因遭受意外傷害事故，致其身體蒙受傷害而致殘廢
      或死亡時，依照本契約的約定，給付保險金。前項所稱意外傷害事故，指非由
      疾病引起之外來突發事故。」、「被保險人於本契約有效期間內遭受第五條約
      定之意外傷害事故，自意外傷害事故發生之日起一百八十日內死亡者，本公司
      按保險金額給付身故保險金。」，有該保險條款在卷可稽 (見原審卷頁八)。
      故本件保險契約性質上係傷害保險，必須導致傷害、殘廢或死亡之外界原因係
      出於意外，始足當之。上訴人請求被上訴人給付保險金，主張謝春寶因意外事
      故造成空腸破裂導致敗血症併休克死亡，既為被上訴人所否認，則依前開約定
      及舉證責任分配原則，上訴人自應就被保險人謝春寶遭意外事故致身體傷害而
      造成死亡之權利發生要件事實，負舉證之責任。而上訴人如不能證明導致謝春
      寶死亡之先行原因即空腸破裂係非由疾病引起之外來突發事故所致，則縱被上
      訴人不能證明謝春寶係因疾病死亡之事實，亦應駁回上訴人之請求。是上訴人
      以若不能證明是因疾病所引起，即屬外力，即屬意外事故，此乃舉證責任之轉
      換云云，尚不足採。
  (二)謝春寶於九十年二月十七日至壢新醫院由陳右緯醫師看診，因其中風後，語言
      表達能力很差，只能回答簡單片段的字，看診當天由家人指述其頭部受傷，當
      時謝春寶頭部沒有明顯的外傷，意識及精神狀態較差，經腦部斷層，沒有明顯
      瘀血情形，醫師陳右緯乃請其回家休息，並填具「頭部外傷注意單」，要謝春
      寶注意有無嘔吐情形等情，業據證人即壢新醫院醫師陳右緯到庭證述明確 (見
      本院卷頁七三），並有壢新醫院九十年二月十七日之門 (急）診診療單記載「
      頭部受傷」等語附貼於就診病歷在卷可稽 (見原審卷頁五七），由此足見，謝
      春寶於九十年二月十七日當日並無明顯頭部外傷，亦無頭部瘀血情形，僅據其
      家人指述其頭部受有外傷，且未敘及謝春寶腹部曾受撞擊之事。至證人李昇憲
      醫師雖於原審證稱：謝春寶有跟陳醫師說他有跌倒等語 (見原審卷頁三二) ，
      惟李醫師並非當日在場看診之醫師，且陳右緯醫師到庭復證稱：「我不記得謝
      春寶的家人有無跟我說他跌倒的事」等語在卷 (見本院卷頁七三），參以上述
      當日門診診療單亦無受傷原因之記載，已難認定謝春寶家人有告知醫師其因跌
      倒致頭部外傷，況僅據謝春寶家人之陳述亦不足據以認定謝春寶確於看診前一
      日跌倒致頭部外傷或腹部撞擊沙發。此外，上訴人復未舉出其他證據證明謝春
      寶確於九十年二月十六日在住家跌倒致腹部受撞，則其主張謝春寶係因跌倒致
      腹部撞倒沙發，導致空腸破裂云云，即難遽予採信。
  (三)謝春寶於九十年二月十九日因休克經送壢新醫院急救，由李昇憲醫師開刀治療
      ，為兩造所不爭，且有壢新醫院檢附之就診病歷附原審卷可憑。而證人即壢新
      醫院醫師李昇憲於原審證稱：「謝春寶曾經在二月十九日看急診：：，我們診
      斷可能是敗血症：：同日下午四點四十分左右開刀，開刀以後發現小腸雖有沾
      黏，但是我們判斷這不是主要原因，最主要原因是小腸有破孔」、「（小腸破
      孔的原因？）有可能是外力所造成，但是也有可能是內部原因所造成（包括腸
      子內部本身物體的壓力也有可能造成破孔，本件手術以後，我們把破孔縫補起
      來，後來還是因為內部壓力太大，所以最後還是從原來破孔的地方破掉）」、
      「之前沒有腸阻塞，並不代表以後就不會有，腸阻塞的原因很多，而且通常是
      急性」、」「死者年紀大、行動不便，在臨床上，這些人蠕動比較差，會便秘
      ，比較容易造成腸子漲氣，這也可能是造成破孔的原因。但這是不是本件造成
      破孔的原因，我們不能確定。」等語明確（見原審卷頁三二至三四、九九）。
      依上開證言，堪認導致謝春寶空腸破孔之原因，除外力外，並可能因病人之內
      部原因所致。上訴人主張謝春寶生前並無腸阻塞、便秘及腸炎等病症，應該排
      除破孔是內在因素所造成云云，尚不足採。
  (四)上訴人就其主張謝春寶於九十年二月十六日在住家跌倒致腹部撞倒沙發之事實
      ，並未舉證以其說，已如前述，而證人李昇憲復證稱：「如果跌倒的碰觸點集
      中在一點，也有可能因此造成小腸破孔」、「我們當初只是跟家屬說明如果有
      跌倒可能造成破孔，但本件檢查的結果，謝春寶的肚子並沒有明顯的外傷，所
      以我們不敢確定本件破孔是不是因為跌倒所造成的。」等語在卷 (見原審卷頁
      三三），則上訴人既未證明謝春寶有跌倒之突發意外致腹部受傷，自難更進一
      步推認謝春寶係因跌倒集中碰觸腹部一點致造成小腸破孔。本件雖不能確定謝
      春寶之小腸破孔係因其自身、內在因素造成，但亦不能排除該因素，依前開說
      明，上訴人既未能證明謝春寶之小腸破孔係非由疾病引起之外來突發事故所造
      成，其以被保險人謝春寶因意外傷害事故致其身體蒙受傷害而死亡為由，請求
      被上訴人給付保險金，即屬無據。
五、綜上所述，本件上訴人依保險契約約定，請求被上訴人給付保險金一百零一萬元
    及自九十年八月一日起至清償日止按年息百分之十計算之利息，為無理由，不應
    准許。原審為上訴人敗訴之判決並駁回其假執行之聲請，於法並無不合。上訴人
    上訴意旨指摘原判決不當，求予廢棄改判，為無理由，應予駁回。
六、本件事證已明，兩造其餘主張攻擊防禦方法及所提之證據，核與判決結果並無影
    響，爰不再一一論述，附此敘明。
七、據上論結，本件上訴為無理由，依民事訴訟法第四百四十九條第一項、第七十八
    條，判決如主文。
中      華      民      國    九十二    年      十      月    二十八    日
                              民事第十一庭
                                  審判長法  官  吳  景  源
                                        法  官  連  正  義
                                        法  官  鄭  純  惠
正本係照原本作成。
不得上訴。
中      華      民      國    九十二    年      十      月    二十八    日
                                        書記官  張  淑  華


司法院資訊處製作；財團法人民間司法改革基金會備份。
